【裁判字號】    95,建上,79
【裁判日期】    951226
【裁判案由】    給付承攬報酬
【裁判全文】
臺灣高等法院民事判決                  95年度建上字第79號
上  訴  人  聖東營造股份有限公司
法定代理人  甲○○
訴訟代理人  黏舜權律師
            吳茂榕律師
被上訴人    榮金營造工程股份有限公司
法定代理人  丙○○
訴訟代理人  李倩蔚律師
上列當事人間，因請求給付承攬報酬事件，上訴人對於中華民國
95年6月5日臺灣臺北地方法院90年度重訴字第1018號第一審判決
，提起上訴，經本院於95年12月12日言詞辯論終結，判決如下：
    主      文
上訴駁回。
第二審訴訟費用由上訴人負擔。
    事實及理由
一、上訴人起訴主張：被上訴人於民國89年間將其向臺北市立南
    港高級工業職業學校（以下稱南港高工）所承包之南港高工
    圖書資訊大樓新建工程（以下稱圖資新建工程）之油漆、泥
    作部分工程（以下稱系爭工程）委由訴外人諦奧商事股份有
    限公司（以下稱諦奧公司）承攬施作，嗣因諦奧公司發生財
    務問題，無法順利完成工程，遂將未完成之系爭工程，委由
    上訴人概括承攬；嗣因延遲給付承攬報酬，經上訴人屢次請
    求仍拒不付款，上訴人方退場未為施作，系爭工程之總工程
    款經鑑定後為新台幣 (以下同）14,514,941元，扣除已支付
    之9,012,437元後，尚應支付上訴人之承攬報酬為5,502,504
    元，迄未給付，屢經催討，未獲置理。為此，依據承攬報酬
    請求權之法律關係，求為命被上訴人給付上訴人 5,502,504
    元本息之判決。並聲明：(一)原判決廢棄。(二)被上訴人應
    給付上訴人 5,502,504元，及自起訴狀繕本送達翌日起至清
    償日止，按週年利率 5％計算之利息。(三)第一、二審訴訟
    費用由被上訴人負擔。(四)願供擔保請准宣告假執行。
二、被上訴人則以：上訴人所施作系爭工程，係訴外人諦奧公司
    未完成之工程，被上訴人以單項發包、實做實算方式，委其
    施作，然因其施作後，積欠工班薪資，致工班出工意願低落
    ，工程進度嚴重落後，被上訴人乃改採監督付款方式 (由工
    班負責人會同上訴人至被上訴人公司請款 )，惟仍作綴無常
    ，終至完全不進場施作，被上訴人為確保工程進度，另行雇
    工施作完成，至於其所施作範圍之工程款，被上訴人已全部
    付清，其以現場完工之照片主張其所施作之系爭工程，而未
    據提出「工程估驗單」、「驗收單」，請求被上訴人支付工
    程款，於法無據等語，資為抗辯。並聲明：(一)上訴駁回。
    (二)第二審訴訟費用由上訴人負擔。
三、上訴人主張被上訴人於89年間將其向南港高工所承包「圖資
    新建工程」之系爭工程，委由訴外人諦奧公司施作，嗣因諦
    奧公司發生財務問題，無法順利完成工程，遂將未完成之系
    爭工程，委由上訴人施作，而系爭工程完工後之總工程款，
    經鑑定為14,514,941元等事實，為被上訴人所不爭執，且有
    被上訴人與南港高工間「圖資新建工程」之工程合約、諦奧
    公司與被上訴人間之系爭工程承攬合約、台北市土木技師公
    會93年12月15日北土技字第9331625號鑑定報告書等在卷(原
    審1卷第141至152頁、第98至101頁、外放鑑定報告書第11至
    13頁)為憑；上訴人主張之上開事實，應堪信為真實。
四、上訴人主張被上訴人將諦奧公司未完成之系爭工程，委由上
    訴人施作，係由上訴人以「概括承攬」施作等語；被上訴人
    則以上訴人所施作諦奧公司未完成之系爭工程，係以「單項
    承包、實作實算」承攬施作等語為抗辯；經查：
(一)當事人主張有利於己之事實者，就其事實有舉證之責任，民
    事訴訟法第 277條前段定有明文。又：當事人主張事實，須
    負舉證責任，倘其所提出之證據，不足為主張事實之證明，
    自不能認其主張之事實為真實，有最高法院39年度判字第 2
    號判例，足資參照。
(二)上訴人主張被上訴人將諦奧公司未完成之系爭工程，以「概
    括承攬」委由上訴人施作之事實，無非以其所提出89年11月
    26日致被上訴人公司聖字第061號函(原審1卷第76頁)、及其
    職員乙○○為其證據方法，查：
(1) 上訴人89年11月26日致被上訴人之聖字第 061號函全文為：
    「主旨：關於本公司概括承攬貴公司之台北市立南港高工圖
    資大樓工程各數量(合約項目)不足量案，請查照。說明：自
    本公司概括承攬以來，查各工程數量均有不足之現象，工地
    現場數量與工地圖說數量不符，敬請貴公司詳算查明，並請
    貴公司給予本公司工程裝修藍圖乙份 (自開工至今，貴公司
    並無工程藍圖給本公司)，協助貴公司查明原委，究何數量
    不足之因？以利工進。」，固有「概括承攬」字義，惟被上
    訴人旋即於同年12月11日以榮字第2994號函否認有「概括承
    攬」之事實，且略以：「…實際上，本公司就前揭工程委由
    貴公司施作部分，均係採單項承包實做實算之方式辦理，由
    本公司就需做項目依進度分項委由貴公司施作…並無所謂概
    括承攬之關係。…茲再重申本公司與貴公司間並無任何所謂
    概括承攬之關係。」覆知上訴人，有被上訴人致上訴人函在
    卷(原審1卷第80、81頁)足稽；兩造各持一詞，又未據上訴
    人提出具體之任何書面契約，以供斟酌。
(2) 證人乙○○於本院準備程序期日到場所為：「原來是諦奧公
    司的人委託我個人去幫忙作監工，我等於是兼工地主任，聖
    東公司也有同意我去，結果做到最後的時候，因為諦奧公司
    有財務困難，後來我就跟諦奧公司的人講是否可以拋棄權利
    切結給我們聖東繼續做。所以後來就說好先將諦奧公司契約
    還給榮金公司後再由榮金公司與聖東公司再重新簽立契約，
    後來先將諦奧公司的契約交還給榮金公司後，榮金公司叫我
    們回去等候通知，因為工程不能延宕，所以才繼續做，到後
    來兩期他們有給我們請款，之後就不給我們請款了，所以我
    們聖東公司才不繼續作。」、「 (聖東公司何時開始進場？
     )大約7、8月就已經進場了，我們公司介入之後就開始發工
    資給工人。」、「(為何到10月份還是由諦奧公司請款？)當
    時要有諦奧公司的人與我一起到榮金公司請款，他們才願給
    付工程款。」、「 (有無與榮金公司聯絡工程要如何做，或
    是全部承接諦奧公司的工程？ )我們是承接諦奧公司的工程
    ，是後來他們不再給付工程款我們才不繼續做了。」、「 (
    後來領不到款項，被上訴人主張他們自行僱工完成，被上訴
    人有無催告你們要將工程完成？ )沒有。」等之證言，尚難
    為上訴人有「概括承攬」諦奧公司未完成系爭工程之證明；
    且由其所為其中：「 (為何到10月份還是由諦奧公司請款？
     )當時要有諦奧公司的人與我一起到榮金公司請款，他們才
    願給付工程款。」之證言，堪認上訴人於介入系爭工程後，
    系爭工程之承攬契約關係，仍存在於被上訴人與諦奧公司之
    間，始有「當時要有諦奧公司的人與我一起到榮金公司請款
    ，他們才願給付工程款。」之情事；其中：「 (有無與榮金
    公司聯絡工程要如何做，或是全部承接諦奧公司的工程？)
    我們是承接諦奧公司的工程，是後來他們不再給付工程款我
    們才不繼續做了。」、「 (後來領不到款項，被上訴人主張
    他們自行僱工完成，被上訴人有無催告你們要將工程完成？
     )沒有。」等之證言，亦堪認被上訴人以上訴人施作系爭工
    程，係以單項承包，實作實算方式辦理，由被上訴人就需做
    項目依進度分項委由上訴人施作，並且由上訴人逐次承作部
    分單獨開立發票請款，一次結清等事實為抗辯，尚非全無足
    採。
(三)被上訴人將系爭工程委由訴外人諦奧公司承作，諦奧公司之
    承攬報酬泥作工程部分為9,765,110元，油漆工程部分為1,0
    99,715元合計為10,864,825元(未稅)，而系爭工程完成後之
    總工程款經鑑定泥作工程為13,141,916元 (包含追加三項工
    程部分 402,496元、參照鑑定報告書第7、12頁)、油漆工程
    部分為1,373,025元，合計 14,514,941元等事實，為上訴人
    所不爭執，且有被上訴人與諦奧公司間之承攬契約、鑑定報
    告書為憑；設若上訴人以「概括承攬」諦奧公司未完成之系
    爭工程，被上訴人就系爭工程於全部完工後包括追加部分，
    僅需支付11,267,321元 (10,864,825+402,496=11,267,321)
    ，毋庸多支付3,247,620元 (14,514,941-11,267,321=3,247
    ,620) 之工程款。由此益徵上訴人主張被上訴人將諦奧公司
    未完成之系爭工程，以「概括承攬」委由上訴人施作，與事
    實不符。
(四)綜合上述，上訴人所提出之證據方法，不足以證明其主張之
    上開事實為真實，依前揭最高法院判例意旨，其主張之上開
    事實，自無足採。
五、上訴人主張被上訴人委由上訴人施作諦奧公司未完成之系爭
    工程，就上訴人所施作之工程部分，尚餘 5,502,504元工程
    款，迄未給付之事實，為被上訴人所否認，且以上訴人所施
    作之工程部分，被上訴人均已支付完畢為抗辯；查：
(一)「當事人於其利己事實之主張，除事實於法院已顯著，或為
    其職權上已認知者外，應負立證之責。」、「民事訴訟如係
    由原告主張權利者，應先由原告負舉證之責，若原告先不能
    舉證，以證實自己主張之事實為真實，則被告就其抗辯事實
    即令不能舉證，或其所舉證據尚有疵累，亦應駁回原告之請
    求。」，有最高法院18年度上字第1685號、17年度上字第91
     7號判例，可資參照。本件上訴人主張之上開事實，自應就
    其主張利己、即已施作、未支付工程款之工程部分，負其舉
    證之責任。
(二)上訴人主張被上訴人委由上訴人施作諦奧公司未完成之系爭
    工程，就上訴人所施作之工程部分，尚餘 5,502,504元工程
    款，迄未給付之事實，無非以上訴人所施作之系爭工程，於
    全部完成後，經鑑定總工程款為14,514,941元，扣除被上訴
    人已支付之9,012,437元後，尚餘5,502,504元 (14,514,941
    -9,012,437=5,502,504)為其證據方法；查：
(1) 上訴人施作訴外人諦奧公司未完成之系爭工程，尚未全部完
    工即行退場，由被上訴人自行雇工完成之事實，為上訴人所
    不爭執，且為上訴人之職員乙○○分別於原審、本院準備程
    序期日到場證述在卷，經證人蘇瑞桐於原審到場結證稱：「
    (在系爭工程是否有承攬油漆工程？)有，是被告公司請的」
    、「 (油漆哪些部分？)全棟原來沒有做好的我去補修。我
    是做到哪裡請到哪裡，範圍忘記了，跟被告請款，但金額我
    也忘記了。我有給發票請款。」、「（提示鶴齡公司發票，
    是否你公司發的？）對。」、「（如何計價？）用點工及材
    料方式計價。」等語在卷 (原審2卷第56頁正背面)屬實；上
    訴人未將系爭工程全部完成，而以完成系爭工程之總工程款
    扣除被上訴人已支付工程款之餘額，即為其主張已施作未付
    之工程款，顯與其未完成全部工程之事實不符，顯無足取。
(2) 被上訴人以上訴人所施作之系爭工程，被上訴人已就其所施
    作範圍估驗計價，付清其工程款，且尚就其所未完成部分自
    行鳩工施作，迄至全部完工被上訴人支付總工程款高達14,7
    87,686元，已逾越鑑定之總工程款14,514,941元，上訴人已
    無工程款可資請領等語為抗辯，並提出系爭工程施作比較表
    、支出明細表、施作數量明細表、統一發票、工資表、結算
    明細表等在卷 (鑑定報告書第159至第320頁) 為憑；由被上
    訴人所提出之系爭工程施作比較表、支出明細表、施作數量
    表、統一發票及工資表，被上訴人就泥作工程部分已支付上
    訴人2,290,554元、諦奧公司9,123,579元及自行雇工施作支
    付2,363,358元，合計13,777,491 元，就油漆工程部分已支
    付上訴人383,609元、諦奧公司547,173元及自行雇工施作支
    付471,505元合計1,402,287元，總計為15,179,778元，與其
    所抗辯支付總工程款14,787,686元，雖有不符，惟亦已逾越
    鑑定之總工程款14,514,941元；而上訴人主張被上訴人除已
    支付9,012,437元工程款以外，就其主張尚有5,502,504元工
    程款之施作數量，迄無法舉證證明之。
(三)從而，上訴人就其主張利己之事實，先不能舉證，以證實自
    己主張之事實為真實，即使被上訴人所舉證據尚有疵累，參
    照前揭最高法院18年度上字第1685號、17年度上字第 917號
    之判例意旨，亦難認上訴人主張之事實為真實。
六、綜上所述，上訴人依承攬報酬請求權之法律關係，請求被上
    訴人給付 5,502,504元本息，於法尚非有據，不應准許，原
    法院為其敗訴判決，並駁回其假執行之聲請，經核無違誤；
    上訴意旨仍持陳詞，指摘原法院之判決不當，求予廢棄，為
    無理由，應予駁回。
七、本件事證已臻明確，兩造其他攻擊、防禦方法，及提出未援
    用之證據，經斟酌後認不影響判決基礎，無逐一論述必要，
    併此敘明。
據上論結，本件上訴為無理由，爰判決如主文。
中    華    民    國    95    年    12    月    26    日
                    民事第五庭
                        審判長法  官   林丁寶
                              法  官   蔡芳齡
                              法  官   陳博享
正本係照原本作成。
如不服本判決，應於收受送達後20日內向本院提出上訴書狀，其
未表明上訴理由者，應於提出上訴後20日內向本院補提理由書狀
（均須按他造當事人之人數附繕本）上訴時應提出委任律師或具
有律師資格之人之委任狀；委任有律師資格者，另應附具律師資
格證書及釋明委任人與受任人有民事訴訟法第466條之1第1項但
書或第2項（詳附註）所定關係之釋明文書影本。
中    華    民    國    95    年    12    月    27    日
                              書記官   鄭靜如
附註：
民事訴訟法第466條之1（第1項、第2項）：
對於第二審判決上訴，上訴人應委任律師為訴訟代理人。但上訴
人或其他法定代理人具有律師資格者，不在此限。
上訴人之配偶、三親等內之血親、二親等內之姻親，或上訴人為
法人、中央或地方機關時，其所屬專任人員具有律師資格並經法
院認為適當者，亦得為第三審訴訟代理人。


司法院資訊處製作；財團法人民間司法改革基金會備份。
